【裁判字號】    95,交上易,55
【裁判日期】    950502
【裁判案由】    過失傷害
【裁判全文】
臺灣高等法院刑事判決                95年度交上易字第55號
上  訴  人
即  被  告  甲○○
                      號一樓
選任辯護人  邱瑞元律師
上列上訴人即被告因過失傷害案件，不服臺灣臺北地方法院94年
度交易字第179號，中華民國95年1月20日第一審判決（起訴案號
：臺灣臺北地方法院檢察署94年度偵續字第89號、93年度調偵字
第228號、93年度偵字第4519號、93年度他字第97號），提起上
訴，本院判決如下：
    主  文
上訴駁回。
    事  實
一、甲○○於民國92年6月20日下午1時許，駕駛所有車號3B-609
    9號自用小客車，由台北縣板橋市，經光復橋，進入台北市
    境，沿台北市○○區○○路2段由南往北方向行駛，途經西
    園路2段243之14號前時，明知汽車行駛時，駕駛人應注意車
    前狀況及兩車併行之間隔，並隨時採取必要之安全措施，依
    當時情況，天候良好，道路筆直，柏油路面乾燥無缺陷，無
    障礙物阻礙視線，並無不能注意之情事，竟疏未注意，沒有
    與同向行駛在右前方（原審判決略載為「前方」，應予更正
    ）由乙○○騎乘之車號QFW-986號輕型機車，保持前後及兩
    側之安全距離，致與因操控不穩之該輕型機車發生輕微接觸
    ，造成乙○○人車倒地，而受有頭部外傷、胸部及左肩挫傷
    、左手創傷、滑膜炎及肌腱滑膜炎、扭傷及拉傷、未明示之
    神經根及神經重叢疾患等傷害。甲○○見事故發生，即下車
    察看，並以所駕駛之前開車輛，載送乙○○前往台北市西園
    醫院就診。
二、案經被害人乙○○訴由臺灣臺北地方法院檢察署檢察官偵查
    起訴。
    理  由
一、訊據上訴人即被告甲○○對有於前開時、地，駕駛所有車號
    3B-6099號自用小客車，由台北縣板橋市，經光復橋，進入
    台北市境後，復沿台北市○○區○○路2段由南往北方向行
    駛，途經西園路2段243之14號前時，有見告訴人乙○○因機
    車倒地，由其駕車載送至西園醫院急診，事後並載送告訴人
    回院門診之事實，坦承不諱，惟矢口否認有何過失傷害之犯
    行，並辯稱：伊個人並未感覺到有與告訴人所騎之機車發生
    碰撞，伊是於駕駛中，突聽到車子右後方有人大叫，乃先由
    右邊後視鏡往後觀看，之後且轉頭向右後方察看，看到告訴
    人人車倒地，並基於好心，攙扶告訴人就醫診救，孰料竟遭
    告訴人誣指伊為肇事者云云。另查被告原審審理時另辯稱：
    伊開車已14年，年年投保意外保險，若真的有發生交通事故
    ，按理會向保險公司申請理賠，惟至今仍未有出險紀錄。事
    實上，當時伊開車剛下光復橋，而發生交通事故路段為三線
    車道，告訴人騎車在最外側車道，伊開車在最內側車道，雙
    方沒有可能靠近，伊是在聽見告訴人大叫一聲，本能看後視
    鏡並往右後方看，發現告訴人倒臥在馬路上，基於憐憫及救
    人之熱忱，才將告訴人送往醫院，告訴人外表當時看起來手
    掌有些擦傷，伊詢問告訴人有沒有怎麼樣，告訴人不回答，
    問要不要報警，有沒有人撞倒您？告訴人也沒回答，只說頭
    有點昏，沒有辦法自己牽動機車，叫伊幫忙牽車，送醫途中
    ，告訴人還與伊相談甚歡，沒有說是被伊撞倒，到了西園醫
    院在急診櫃臺時，告訴人稱頭有點昏，護士小姐詢問簡單個
    人資料後，將其送至急診室治療，現場僅剩伊，護士小姐誤
    以為伊係告訴人之家屬，所以請伊先繳費，因費用僅新台幣
    （下同）350元，所以想說先付再說，看診後，告訴人敘述
    其經濟狀況不佳，伊因惻隱之心，索性沒有向告訴人索取醫
    藥費用，萬萬沒想到，如此關懷傷者之心，卻被認為是不合
    常情，而成為起訴緣由。關於電話及字條部分，因看診後告
    訴人說沒有家人可以載她回診，伊心想可憐，便欣然同意，
    當時怕忘記所約時間，所以請伊寫在字條上云云。
二、按認定犯罪事實所憑之證據，並不以直接證據為限，即綜合
    各種間接證據，本於推理作用，為其認定犯罪事實之基礎，
    仍非法所不許。（最高法院27年度滬上字第64號判例參照）
三、經查：
(一)、告訴人於上開時、地，因交通事故而受有頭部外傷、胸部及
    左肩挫傷、左手創傷、滑膜炎及肌腱滑膜炎、扭傷及拉傷、
    未明示之神經根及神經重叢疾患等傷害，先後至西園醫院急
    診及接受門診治療一情，除據告訴人迭次指訴在卷外，並有
    西園醫院於92年10月23日、同年11月7日出具之診斷證明書2
    張在卷可稽（見93年度他字第97號偵查卷第7、8頁），堪認
    屬實。
(二)、被告雖矢口否認其上開自用小客車於上開時、地，與告訴人
    騎乘之機車發生擦撞。然查，被告於本院審理時辯稱：當時
    並未感覺到所駕駛之車輛有與告訴人所騎機車發生擦撞，伊
    是於駕駛中，突聽到車子右後方有人大叫，乃先由右邊後視
    鏡往後觀看，之後且轉頭向右後方察看，看到告訴人人車倒
    地云云；伊於原審另辯稱：當時告訴人騎車在最外側車道，
    伊開車在最內側車道，雙方沒有可能靠近，伊聽見告訴人大
    叫一聲，本能看後視鏡並往右後方看，發現告訴人倒臥在馬
    路上云云。本院核認設若被告上開所辯屬實，復參以被告當
    時所駕駛之車輛為賓士牌汽車，原車價為228萬元，此有該
    車輛照片及保險綜合查詢資料在卷可佐，茲查賓士牌汽車為
    價格昂貴之高級車種，夙以設計精密，隔音效果甚佳，座艙
    內氛圍靜肅著稱，而本案系爭事故地點為台北市萬華地區往
    板橋市○○路之交通孔道，平時車潮擁擠，車聲吵雜，按理
    告訴人人車倒地時，被告之汽車位置，應係在告訴人所騎機
    車之左前方遠處，否則被告從汽車後視鏡及轉身，理應無法
    看到告訴人倒臥馬路的情景。雙方車輛之距離既然甚遠，當
    時又非發生如同車輛嚴重碰撞之極大聲響，衡情告訴人倒地
    時反射性之驚呼聲量，應屬有限，徵以在吵雜之道路上，被
    告身處遠方行駛中之隔音甚佳甚為靜肅之車廂內，竟能因聽
    見告訴人「大叫」，而特地停車並折返救助告訴人，不免令
    人感到匪夷所思。且查果如被告於原審所述，伊當時行駛在
    最內線之第一車道，告訴人則行駛於最外線之第三車道云云
    ，茲依據一般後視鏡之能見角度，復佐以一般自小客車之右
    邊後視鏡衡存有視覺死角之問題，即此若非被告因所駕駛之
    車輛有與告訴人所騎機車發生碰撞，產生聲響或車輛稍微異
    常震動搖晃，否則自被告所稱伊當時所處之位置及角度似無
    法窺見相距二個車道外之告訴人當時有發生人車倒地之情形
    ，遑論聽及告訴人「大叫」。再查因當地交通擁擠，若非被
    告確有與告訴人發生碰撞，否則伊焉可能寧冒與其他行經車
    輛產生碰撞之危險，自最內線第一車道緊急切換車道至最外
    側之第三車道外之路邊停靠，趨前攙扶告訴人上車前去醫院
    急診？
(三)、次查，被告於案發後，告訴人因察覺被告不願承擔車禍事故
    責任，乃報請警方處理，經員警於92年7月1日製作談話紀錄
    時起，迄本院審理時止，告訴人迭次指責告訴人肇事後試圖
    諉責之各節等情；被告於是次談話筆錄中亦供稱：「我車右
    側第二車道同方向有一QFW- 986輕機，往左一直往我車靠過
    來，該QFW-986輕機駕駛突然叫一聲，然後往我車方向倒下
    來」等語，有台北市政府警察局交通事故談話紀錄表在卷足
    憑（見93年度他字第97號偵查卷第34頁）。顯然告訴人倒地
    當時，其機車係緊靠在被告所駕駛汽車之右側，絕非在右後
    面之遠方甚稔。按當事人或證人於案發時之供述較少權衡利
    害得失或受他人干預，依經驗法則，較之事後翻異之詞為可
    信，此即所謂案重初供，故除可證明其更異之詞與事實相符
    或其初供係虛偽者外，自不得任意捨棄初供而不採（最高法
    院82年度台上字第5311號、83年度台上字第3243號裁判意旨
    參照）。本件告訴人所騎乘上開機車於發生交通事故後，其
    左後車身留有擦痕，有員警之採證照片可佐（見93年度他字
    第97號偵查卷第40頁），佐以被告於交通事故談話所稱：「
    輕機往左一直往我車靠過來‧‧‧然後往我車方向倒下來」
    等語之情景，堪認告訴人之機車係往左側傾倒。被告於原審
    及本院審理中翻異前詞，辯稱其汽車之位置係在機車倒地之
    左前方云云，應係事後權衡利害得失所為之虛偽供述，認為
    要難採信。
(四)、尤以被告在告訴人受傷後，旋將其送至西園醫院急診，不僅
    支付當日醫藥費用，並利用西園醫院急診室所印製頭部外傷
    病人返家後應注意事項之紙條背面，寫下「甲○○00000000
    00，6/21早上10點會來接您」一語，有紙條1張附卷足參（
    見94年度偵續字第89號偵查卷第13頁），並經被告於原審審
    理中自承：「我有答應告訴人隔天會來接她，姓名、電話是
    我寫的」等語在卷（見原審94年12月28日審判筆錄第4頁）
    ，其於本院審理時亦坦承有書寫該字條交與告訴人屬實，凡
    此堪認該字條確為被告所書寫及交付一節，堪信為真。再佐
    以被告翌日尚須上班工作，外出請假勢必影響考績，且被告
    當時其父尚在亞東醫院住院（原審卷（二）第38頁反面），
    且曾於事故發生翌日偕同女友前去醫院探視告訴人（原審卷
    （二）第39頁正面）即此，被告當時因工作及照料住院中之
    父親分身已有不便，倘被告果係基於人道關懷，應僅止於送
    醫，鮮有翌日再允送告訴人至醫院就醫及偕同女友探病之理
    ？又倘非被告所致告訴人之跌倒傷害，被告理應報警告之狀
    況，並請警方派遣救護車將告訴人送醫救治，斷無自行送醫
    ，甚且為告訴人支付醫藥費用之理。更且被告當下赴約途中
    而遇本案事故，亦難期被告救助自行跌倒之告訴人而遲赴與
    友人之約會，因而被告有關人道救助告訴人之辯解，尚難採
    信。
(五)、再查，有關支付醫藥費用一情，被告雖以：護士小姐將其誤
    認係告訴人之家屬，繳納醫藥費用350元云云置辯，強調其
    令人動容之善念。然觀之西園醫院94年9月26日（94）西園
    醫字第251號函覆本院之急診病歷記載，告訴人到院當時，
    係由「肇事者」護送進入，既非「自入」，也非「家人」、
    「朋友」、「警察」、「安養人員」、「路人」陪同（原審
    卷（二）第18頁）。顯見被告在西園醫院，已向負責登載急
    診病歷之護理人員自承或默認係車禍事故之「肇事者」。被
    告當時對此既未爭執，又將特地寫下「甲○○0000000000，
    6/21早上10點會來接您」之紙條，交予告訴人，允諾於翌日
    送告訴人至醫院就醫，並偕同女友探病。凡此種種舉措均顯
    可推知告訴人至遲在收受紙條當時，已知被告係車禍事故之
    肇事者。就此，被告於原審審理中辯稱：「當天，我和告訴
    人聊天的時候，告訴人都沒有說是我撞倒她的」云云（見原
    審94年7月4日準備程序筆錄第3頁），此與告訴人之指訴不
    符，誠為被告卸責之論，實不足取。
(六)、又上開交通事故之肇事原因，因兩車事後均已移離現場，雙
    方就肇事情形各執一詞，自用小客車又無擦撞痕跡，而無法
    研判，固有台北市政府交通局93年11月3日北市交五字第093
    34369400號函附卷可憑（見93年度調偵字第228號偵查卷第
    29頁）。然查，案發地點之道路筆直，柏油路面乾燥無何缺
    陷，有台北市政府警察局萬華分局製作之道路交通事故調查
    報告表(一)附卷足考（見93年度調偵字第228號偵查卷第37頁
    ）。告訴人當時係以機車作為日常代步工具，縱其操控機車
    及臨事之反應能力，不免因年紀增長而受有影響，但衡情告
    訴人在沒有發生車輛擦撞，導致機車失控不穩之下，當無自
    己摔倒之理。此外，被告所駕駛上開自用小客車，經員警於
    92年6月26日勘驗結果，雖未發現明顯的擦撞痕跡，但車輛
    間之碰撞，並非必然留下撞痕，當車輛只是輕微接觸時，沒
    有留下明顯撞痕，絕非難以想像。此情徵諸被告之談話紀錄
    指稱：「我不曉得我是否有與對方發生碰撞，但我車輛沒有
    損壞」等語（見93年度他字第97號偵查卷第34頁），並未完
    全否定兩車發生擦撞之可能性，以及台北市車輛行車事故委
    員會鑑定意見書認定：「無法排除甲○○駕駛自小客車與乙
    ○○騎乘輕機輕微相接觸致機車倒地之可能性」（見93年度
    調偵字第228號偵查卷14頁），益足認定。
(七)、按汽車行駛時，駕駛人應注意車前狀況及兩車併行之間隔，
    並隨時採取必要之安全措施。道路交通安全規則第94條第3
    項定有明文。被告參與交通運作，並考領有駕駛執照，對此
    交通安全規則所賦予之注意義務，要難諉以不知。被告駕駛
    汽車行駛期間，應隨時注意保持車輛間前後及左右之安全間
    距，以防止車輛碰撞事故之發生。依本案當時情況，天候良
    好，道路筆直，柏油路面乾燥無缺陷，無障礙物阻礙視線，
   （上揭台北市政府警察局萬華分局製作之道路交通事故調查
    報告表(一)參照），並無不能注意之情事，被告竟疏未注意，
    沒有與告訴人騎乘之機車，保持前後及兩側之安全行車間隔
    ，致兩車發生輕微接觸，其過失行為之認定，要無可疑。至
    告訴人騎乘機車當時，是否與有過失，係屬民事上被告得否
    主張過失相抵之範疇，尚不得以此主張阻卻違法或阻卻責任
    。被告前揭違反道路交通安全規則之過失行為，與告訴人所
    受之傷害間，有相當因果關係，灼然甚明。本案事證已臻明
    確，被告犯行堪予認定，應予依法論科。
四、被告之選任辯護人於本院審理期日當庭遞狀，聲請：（一）
    勘驗93年1月15日偵查訊問錄音帶，證明告訴人當時並未論
    及渠曾由後視鏡看見被告所駕之汽車云云一節，本院認即便
    告訴人當日庭訊時縱未言及曾由後視鏡看見被告所駕之汽車
    屬實，因本院依據以上其餘證據資料亦足以認定被告確有本
    件過失傷害犯行，是此項證據調查之請求，洵無必要。（二
    ）請求函查國華保險公司，查明告訴人所騎機車是否向該公
    司投保，以證明告訴人所述有向該公司投保等語，並不實在
    云云一節；然查此項查證顯與本件待證事項即肇事責任之歸
    屬一節之釐清，毫無影響，本院爰不予調查。（三）傳喚西
    園醫院醫師鐘梧基醫師到庭證明告訴人當時是否傷勢嚴重，
    意識不清，或是否本須住院一節，本院亦認與本件肇事責任
    之查明不生何影響，因而不予以調查。
五、至被告辯稱：其並無駕車與告訴人所騎機車發生擦撞，否則
    其之車輛怎會不產生撞痕云云。經查被告所駕之雖經警員於
    92年6月26日察看後，未見車身有明顯撞痕，此有車輛照片
    在卷足憑（93年度他字第97號卷第42頁、第43頁）。但查因
    警員檢視該車輛之日期為92年6月26日，距事故發生時間已
    有六日，並非於事發當初即進行檢視，所得檢視結果之正確
    性，即非無疑。且查車輛經輕微碰撞並非必定造成凹陷或擦
    痕，遑論被告所駕為結構堅實、鈑金牢固之賓士牌車輛。即
    此，殊不得以員警檢視被告車輛時，未發現有明顯撞痕，遽
    而否定被告對於本案車禍事故有肇事責任至明。又被告另辯
    稱：其經原審判處拘役五十日，得易科罰金，經計算其所應
    繳納之易科罰金金額僅寥寥數萬元，若非其對於本案車禍事
    故之發生實無任何肇事責任，否則其怎可能花費更多之金錢
    聘請律師提起上訴？但查因告訴人於本件車禍事故中所受傷
    勢不輕，並於原審曾提出附帶民事訴訟求償，伊請求之損害
    賠償金額遠遠高過被告聘請律師之費用，是設若被告得推翻
    原審對於其過失傷害刑事責任之認定，其因此或可免除高額
    之民事損害賠償責任，則其對於原審對於其論罪科刑之判決
    提起上訴，並非無因。
六、核被告所為，係犯刑法第284條第1項前段之過失傷害罪。本
    件交通事故發生當時，被告駕駛所有自用小客車將傷者送至
    西園醫院就醫，固為告訴人所肯認，並有上開急診病歷在卷
    可參。然告訴人向臺灣臺北地方法院檢察署檢察官提出告訴
    ，被告經傳喚到案說明案情時起迄今，均矢口否認有與告訴
    人騎乘之機車發生擦撞，事故發生後又向警員陳述：「我看
    見對方摔倒。我就送她到醫院，我是基於幫助對方的立場」
    等語（見93年度他字第97號偵查卷第34頁），並無接受裁判
    之意，尚不合刑法第62條前段所定對於未發覺之犯罪自首而
    接受裁判之要件。
七、原審經詳細調查，基於以上相同之認定，引據刑法第284條
    第1項前段、第41條第1項前段，罰金罰鍰提高標準條例第1
    條前段、第2條，並審酌被告上開過失行為及所生對於告訴
    人身體健康危害之程度，犯後矢口否認，編織故事掩飾犯行
    ，以及迄今不僅未與告訴人就民事賠償達成和解，反一再指
    摘告訴人對其善行恩將仇報，犯後臨審態度惡劣等一切情狀
    ，量處拘役五十日，並諭知易科罰金之折算標準。經核原審
    認事用法，並無違誤，量刑亦屬從輕。被告猶執前詞提起上
    訴，否認犯行，為無理由，應予駁回。
八、據上論斷，依刑事訴訟法第368條，判決如主文。
本案經檢察官陳玉珍到庭執行職務。
中    華    民    國    95    年    5     月    2    日
                  刑事第九庭審判長法  官  李文成
                                  法  官  王復生
                                  法  官  周盈文
以上正本證明與原本無異。
不得上訴。
                                  書記官  余姿慧
中    華    民    國    95    年    5     月    2    日
附錄：本案論罪科刑法條全文
中華民國刑法第284條
(過失傷害罪)
一因過失傷害人者，處6月以下有期徒刑、拘役或500元以下罰金
  ，致重傷者，處1年以下有期徒刑、拘役或500元以下罰金。
二從事業務之人，因業務上之過失傷害人者，處1年以下有期徒
  刑、拘役或1千元以下罰金，致重傷者，處3年以下有期徒刑、
  拘役或2千元以下罰金。


司法院資訊處製作；財團法人民間司法改革基金會備份。
